【裁判字號】    89,上,68
【裁判日期】    900102
【裁判案由】    所有權移轉登記
【裁判全文】
臺灣高等法院臺中分院民事判決  八十九年度上字第六十八號
      上  訴  人  乙○○
      訴訟代理人  陳肇熙律師
      送達代收人  陳肇熙律師
      被上訴人    甲○○
      訴訟代理人  林春祥律師
右當事人間請求所有權移轉登記事件，上訴人對於中華民國八十八年十二月二日臺灣
南投地方法院八十八年度訴字第四三二號第一審判決提起上訴，本院判決如左：
    主      文
上訴駁回。
第二審訴訟費用由上訴人負擔。
    事      實
甲、上訴人方面：
一、聲明：求為判決：
  (一)原判決廢棄。
  (二)被上訴人應將坐落南投縣竹山鎮○○段一三一地號土地、面積三三四一．八五平
    方公尺內移轉登記四七○．一七平方公尺予上訴人。
  (三)第一、二審訴訟費用由被上訴人負擔。
二、陳述：除引用原判決書之記載外，補稱：
  (一)兩造及訴外人詹來旺即系爭五筆土地共有人於民國（下同）八十六年八月十五日
    第一次就上揭五筆土地分割事宜達成協議時，該日協議書後段記載：「其面積之
    計算以全部共有土地實測面積（即扣除佔用相關公共設施用地後之實際面積），
    由乙方（即被上訴人）取得實測面積三分之一，甲方取得三分之二」，然此與被
    上訴人實際應有分百分之二十八強，多出甚多，上訴人不表同意，故於同年九月
    三日另立協議書，於該協議書第八項將該八十六年八月十五日簽立之協議書作廢
    。足見被上訴人八十六年八月十五日第一次協議原應因分割所取得系爭土地三分
    之一土地部分，業經廢棄，則系爭土地他共有人豈有於嗣後分割時仍同意被上訴
    人取得三分之一土地之理？又訴外人詹來旺對分割後面積四四五五．七八平方公
    尺，多出七六○．四九平方公尺，亦移轉登記返還上訴人，亦可證代書張朝文辦
    理分割登記，其刻意不依持分分割，至為明顯；是代書張朝文亦因未依八十六年
    十月三十日在現場之協議辦理，恐有背信嫌疑，而為不實證言；而承辦本件土地
    分割事宜之南投縣竹山地政事務所測量員梁崇智因未以系爭土地應有部分辦理分
    割，恐涉不法，亦附合張朝文之說詞。從而，代書張朝文及梁崇智等二人之證詞
    ，自均不足採。
  (二)被上訴人雖抗辯其就系爭土地於未分割前原使用東側面臨道路約占共有土地之二
    分之一部分，分割後面寬減為五分之二，為彌補被上訴人權益，三共有人協議由
    被上訴人分得較應有部分為多土地云云。惟倘上訴人有為補償之意，系爭八十六
    年九月三日協議書即會載明，然卻非是，且該協議書並將同年八月十五日之協議
    書作廢，可證被上訴人上揭所辯，並非實在；又被上訴人就系爭土地原應有部分
    分為百分之二十八強，但系爭五筆土地面積臨道路部分，總寬僅五二．六五四公
    尺，故其主張所取得之土地應面臨道路寬度三分之一，而八十六年九月三日亦以
    該線分割，豈有人於系爭土地分割後所分得之土地未靠近馬路之理？是被上訴人
    於系爭土地分割後所分得之土地，亦面臨馬路，被上訴人所謂其分割後所分得土
    地未靠近馬路，他共有人始以系爭土地總面積三分之一分割給被上訴人云云，亦
    與事實不符，則被上訴人即不得分取系爭土地分割後總面積三分之一之土地。
  (三)辦理系爭土地分割事宜之代書張朝文，係由被上訴人指定，上訴人等之印章亦存
    放該代書處，上訴人於八十六年九月三日第二次簽立協議書後，發見該協議書所
    載並非上訴人之真意，乃將舊印章收回，並於八十六年十月三十日在現場協議，
    依持分分割後，始另交付新印章，不意代書張朝文竟又以系爭土地總面積三分之
    一之土地分歸予被上訴人，而未依系爭土地各共有人持分分割，上訴人遂以存證
    信函通知被上訴人表示撤銷之意思。是被上訴人因分割系爭土地不當得利四七○
    ．一七平方公尺之土地，自應移轉登記返還上訴人。
三、證據：除引用原審立證方法外，聲請傳訊證人黃廷贊、廖水河及南投縣竹山地政
    事務所人員劉有朋（原名劉振益，業改名劉有朋，下同），俾究明本件事實。
乙、被上訴人方面：
一、聲明：求為判決：
  (一)上訴駁回。
  (二)第二審訴訟費用由上訴人負擔。
二、陳述：除引用原判決書之記載外，補稱：
  (一)上訴人既自承八十六年九月三日兩造於張朝文代書事務所所立之協議書及其附圖
    為真正，即不得再否認系爭五筆土地分割之協議。又證人張朝文及測量該五筆土
    地南投縣竹山地政事務所測量員梁崇智於原審之證詞均與上揭協議書所載內容、
    附圖所劃分割線及面積相符，足證渠等證詞為真實。
  (二)證人黃廷贊與廖水河曾向被上訴人告稱渠等為系爭土地實際所有權人，因無自耕
    能力，始借用上訴人及訴外人詹來旺名義購置，並登記該二人名下，是渠等證人
    為顧及自身利益，所為證言自有迴護上訴人之處，自不可採；且詹來旺倘如上訴
    人所稱將部分土地移轉予上訴人，該部分土地實際仍為黃廷贊與廖水河所有，殊
    難以此為由即謂被上訴人亦須返還超過持分土地部分予上訴人。又被上訴人就系
    爭土地於未分割前原使用東側面臨道路約占共有土地之二分之一部分，分割後面
    寬減為五分之二，為彌補被上訴人權益，三共有人協議由被上訴人分得較應有部
    分為多土地，亦合乎情理。又系爭土地共有人即兩造及詹來旺於八十六年八月十
    五日簽立協議書，嗣於同年九月三日再立協議書，並於該同年九月三日後立之協
    議書第八條載明：「中華民國八十六年八月十五日雙方簽立之協議書作廢。」是
    倘真如上訴人及證人黃廷贊暨與廖水河所稱兩造及詹來旺三人於同年九月三日後
    另有分割系爭土地之協議，以分割土地為對系爭土地共有人利益有重大影響，理
    應以書面為之，則何以未再立書面將上揭同年九月三日之協議書作廢；況系爭土
    地上之水利溝渠及道路等公共設施均非兩造所共有，自不得合併於兩造共有土地
    而予分割。從而，上訴人主張因公共設施土地扣除問題，不便作業，始建議系爭
    土地共有人按應有部分分割，並經共有人口頭同意云云，顯非實在。
  (三)上訴人就系爭土地共有人於八十六年九月三日書立之協議書並無何意思表示錯誤
    情事，自不得由其任意撤銷。被上訴人依該協議書之分割方法合法取得系爭土地
    ，自屬有法律上之原因，是上訴人主張依不當得利法律關係，請求返還如訴之聲
    明第二項所示土地面積，自無理由。
三、證據：引用原審立證方法。
丙、本院依職權傳訊證人詹來旺，俾究明本件事實。
    理      由
一、上訴人主張坐落南投縣竹山鎮○○段六八地號（重測前為東埔蚋小段一九地號）
    田地面積八○六．六五平方公尺、同段七四地號（重測前為東埔蚋小段二十三地
    號）面積二○七二．五一平方公尺、同段一二五地號（重測前為東蚋小段五七地
    號）面積七二三．一二平方公尺、同段一三○地號（重測前為東埔蚋小段二二地
    號）面積三○八一．三九平方公尺（因分割增加同段一三○之一地號）、同段一
    三一地號（重測前為東埔蚋小段二二之二地號）面積三三四一、八五平方公尺（
    合併自同段一三○之一地號）等五筆土地原均為兩造及訴外人詹來旺等三人所共
    有，。其中同段一三○地號面積原為四五四九．一二平方公尺，因分割增加同段
    一三○之一地故面積減少，同段一三一地號原面積為一八七四．一二平方公尺，
    因同段一三○之一地號合併，故面積增加；各共有人應有部分其換算持分面積詳
    如附表一所示。嗣兩造暨詹來旺曾於八十六年九月三日訂立協議書，協議分割前
    述五筆土地，將該六八、七四、一二五等地號三筆土地分歸上訴人及詹來旺取得
    ，同段一三一地號土地全部分歸被上訴人取得，至於同段一三○地號土地分割增
    加一三○之一地號土地，其中一三○地號土地分歸上訴人及詹來旺共有取得，而
    一三○之一地號土地全部分歸被上訴人取得，詳分割協議之共有人分得之土地及
    應有部分及換算持分面積如附表二所示，嗣渠等委任張朝文代書依上開協議辦理
    分割登記時，竹山地政事務所人員劉有朋、測量員梁崇智認為土地中涉及水利會
    灌溉水溝扣除問題，不便作業，而建議以各共有人應有部分辦理分割登記，共有
    人全體均口頭同意，換言之，兩造已又更改八十六年九月三日之分割協議書，內
    容為分割後之面積，與原應有部分之面積應相同，八十六年九月三日之協議書上
    所載之分割方法形同作廢，然地政人員分割後之結果，仍依八十六年九月三日之
    協議書為分割登記，致伊依應有部分換算之面積減少，被上訴人分得之面積超出
    原應有部分換算之面積，爰依不當得利之法律關係請求被上訴人應將坐落南投縣
    竹山鎮○○段一三一地號土地、面積三三四一．八五平方公尺內移轉登記四七○
    ．一七平方公尺予伊之判決。
二、被上訴人則以：伊係依八十六年九月三日兩造之分割協議而分得上開土地，自係
    有法律上原因，無不當得利可言，兩造間嗣後並無又就八十六年九月三日之協議
    為任何口頭上更改契約之情事等語資為抗辯。
三、上訴人主張坐落南投縣竹山鎮○○段六八地號（重測前為東埔蚋小段一九地號）
    田地面積八○六．六五平方公尺、同段七四地號（重測前為東埔蚋小段二十三地
    號）面積二○七二．五一平方公尺、同段一二五地號（重測前為東蚋小段五七地
    號）面積七二三．一二平方公尺、同段一三○地號（重測前為東埔蚋小段二二地
    號）面積三○八一．三九平方公尺（因分割增加同段一三○之一地號）、同段一
    三一地號（重測前為東埔蚋小段二二之二地號）面積三三四一、八五平方公尺（
    合併自同段一三○之一地號）等五筆土地原均為兩造及訴外人詹來旺等三人所共
    有，。其中同段一三○地號面積原為四五四九．一二平方公尺，因分割增加同段
    一三○之一地故面積減少，同段一三一地號原面積為一八七四．一二平方公尺，
    因同段一三○之一地號合併，故面積增加，各共有人之應有部分及換算持面積詳
    如附表一所示；嗣兩造暨詹來旺曾於八十六年九月三日訂立協議書，協議分割前
    述五筆土地，將該六八、七四、一二五等地號三筆土地分歸上訴人及詹來旺共有
    取得，同段一三一地號土地全部分歸被上訴人取得，至於同段一三○地號土地分
    割增加一三○之一地號土地，其中一三○地號土地分歸上訴人及詹來旺共有取得
    ，而一三○之一地號土地全部分歸被上訴人取得等事實，業據上訴人於原審時提
    出上開土地登記簿謄本、八十六年九月三日之協議書一份為證（見原審卷第三十
    九頁），且為被上訴人所不爭執，自堪信為真實。
四、上訴人雖主張兩造於八十六年九月三日簽立協議書後，渠等委任張朝文代書依八
    十六年九月三日之協議辦理分割登記時，竹山地政事務所人員劉有朋、測量員梁
    崇智認為土地中涉及水利會灌溉水溝扣除問題，不便作業，而建議以各共有人應
    有部分辦理分割登記，共有人全體均口頭同意，換言之，兩造已又更改八十六年
    九月三日之分割協議書，內容為分割後之面積，與原應有部分之面積應相同，八
    十六年九月三日之協議書上所載之分割方法形同作廢云云。然此為被上訴人所否
    認。上訴人就此一主張有利於己之事實，自應負舉證之責任，合先敘明。
五、經查：
  (一)上訴人於原審所舉證人即竹山地政事務所測量人員梁崇智於原審證稱：當初測量
    時我有告知兩造，沒有照持分分割，他們說沒關係，乃照其協議測量分割，現在
    的成果圖是依其最終協議即八十六年九月三日協議書之附圖而為分割等語（參見
    原審卷第九四頁反面），另上訴人於原審所舉證人即承辦系爭共有物分割之代書
    張朝文亦於原審證稱：第一次兩造找伊寫協議書時，他們已講好，伊乃在八月十
    五日依其意思寫好協議書，但因協議書之乙部分不足三分之一，乃往後延伸，因
    此再寫了第二份協議書，並作廢第一份，而面積已於第一次協議書時確定，第二
    次協議書只是確定範圍，且依第二份協議書算被上訴人所分得面積亦是三分之一
    ，最後的協議分割是依九月三日協議而分割等語（參見原審卷第九五頁反面至第
    九七頁）。均不但不能證明兩造嗣後於辦理分割登記時，又因不便作業之原因而
    有更改八十六年九月三日之協議，並口頭更改為以各共有人應有部分辦理分割登
    記之事實，反足以證明兩造之聲請分割登記，當時即係以八十六年九月三日之協
    議辦理分割登記，並無又為更改之情事。
  (二)上訴人雖舉證人黃廷贊於原審到庭證稱：當初分割是說好一人三分之一，後來去
    地政辦理時，發現有水利地等問題，地政人員建議按原有應有部分分割，但代書
    未依口頭協議辦理分割，嗣於本院亦證稱：「第三次協調與第二次協調均不一樣
    ，應以第三次才對，即以路面三分之一為分割。」、「是臨路面三分之一為分割
    ，非以面積三分之一為分割，八十六年九月三日之協議書作廢了，另有用口頭協
    議，並未寫書面。」（參見本院卷第四二頁）云云；而證人廖水河亦於原審證稱
    ：伊是代表上訴人出面辦理分割事宜，當時是說扣除公共設施後，再按持分分割
    ，九月三日之協議之後已作廢，嗣於本院亦證述：「協調後要分割，甲○○占前
    面，要分三分之一，是面道路的。」、「是以路面之三分之一分割才對。」（參
    見本院卷第四一頁其反面）。並提出詹來旺出具之證明書，記載系爭共有土地分
    割登記，詹來旺多分七六０．三四平方公尺，同意移轉登記予上訴人（見原審卷
    第六十一頁），詹來旺並於本院到庭證稱有口頭協議更改八十六年九月三日之協
    議等語，用證兩造間八十六年九月三日之協議已有更改。惟查：證人黃廷贊、廖
    水河二人根本為系爭土地之幕後出資股東，上訴人僅係被借用為系爭土地登記名
    義人而已，此經黃廷贊、廖水河於本院自承在卷（見本院卷第四一頁反面、四二
    頁），所為證言，無異為當事人自己，地位已非客觀，益有進者，若八十六年九
    月三日之協議已為三方作廢，對此一重大之口頭協議，關係渠等分割登記後取得
    之土地面積，依常理，渠等先前已立二份協議書即八十六年八月十五日及八十六
    年九月三日之協議，當會請代書另立更改後書面協議書，以明如何辦理分割登記
    ，否則地政人員如何僅以口頭協議而為辦理分割登記？是證人廖水河、黃廷贊之
    證詞，因渠等根本即為實際當事人，所為證言又與經驗法則相違，無可採信。反
    觀證人梁崇智、張朝文於系爭土地並無利害關係，立場客觀，本院認應以梁崇智
    、張朝文之證詞為可採。
  (三)上訴人雖又於原審時提出共有人之一詹來旺出具之證明書，證明系爭土地於八十
    七年一月二十日辦理分割登記，依協議條件，詹來旺分得之面積增加七六０．三
    四平方公尺，已同意移轉登記予減少面積之上訴人（見原審卷第六十一頁）。惟
    查詹來旺雖為系爭土地之共有人，然其自承八十六年九月三日共有人間訂立分割
    協議書時，伊並未去，實際辦理分割作業時，即上訴人所指有口頭協議時，伊亦
    未去（見本院卷第六十五頁），且未交待黃廷贊伊欲分得何處，全權由黃廷贊處
    理（見本院卷第七十一頁）。按共有人之分割協議，關乎共有人分得土地之位置
    、大小，對共有人之權益甚大，依常情，共有人對此重大協議，應會親自到場，
    但詹來旺對二次重要之分割協議均未到場，且未為任何指示，而全權委由黃廷贊
    處理，已違常情，黃廷贊應亦係詹來旺之幕後出資者，且詹來旺既未參與任何分
    割協議，則其嗣後出具之同意將伊分割後增加面積移轉予上訴人之證明書，亦不
    能證明共有人間嗣後有口頭協議變更八十六年九月三日之分割協議。
  (四)依上所述，上訴人所舉上開證據，均不能證明兩造於八十六年九月三日為分割協
    議後，嗣後又口頭協議變更該協議，反而依證人梁崇智、張朝文之證言，可證兩
    造間辦理分割登記，係請求代書及地政人員依八十六年九月三日之分割協議辦理
    分割登記，上訴人上開主張兩造間八十九年九月三日之協議己變更而作廢之事實
    核不可採。
六、綜上所述，兩造間八十六年九月三日之分割協議並無變更，為有效力，而嗣後分
    割結果，又與八十六年九月三日之協議分割內容相符，為兩造所不爭執，則被上
    訴人分得上開土地，自屬有法律之原因，無不當得利可言，上訴人本於不當得利
    之法律關係請求被上訴人將坐落南投縣竹山鎮○○段一三一地號土地、面積三三
    四一．八五平方公尺內移轉登記四七○．一七平方公尺予上訴人，核非有據，不
    應准許。原審為上訴人敗訴之判決，並無違誤。上訴意旨指摘原判決不當，求予
    廢棄改判，為無理由，應予駁回。
七、兩造其餘攻擊及防禦方法，經審酌後，均與本件判決結果不生影響，爰不一一論
    述，併此敘明。
據上論結，本件上訴為無理由，依民事訴訟法第四百四十九條第一項、第七十八條，
判決如主文。
中      華      民      國    九十      年      一      月      二      日
~B1民事第三庭審判長法  官  陳照德
~B2                法  官  曾謀貴
~B3                法  官  蔡王金全
右為正本係照原本作成。
如對本判決上訴，須於收受判決送達後二十日內向本院提出上訴書狀，其未表明上訴
理由者，應於提出上訴後二十日內向本院提出上訴理由書（須按他造人數附具繕本）
，並繳納送達用雙掛號郵票拾份（每份參拾肆元）。
上訴時應提出委任律師或具有律師資格之人之委任狀；委任有律師資格者，另應附具
律師及格證書及釋明委任人與受任人有民事訴訟法第四百六十六條之一第一項但書或
第二項（詳附註）所定關係之釋明文書影本。
~B                書記官  林彩雲
中      華      民      國     九十      年      一       月     四     日
附註：
民事訴訟法第四百六十六條之一（第一項、第二項）
對於第二審判決上訴，上訴人應委任律師為訴訟代理人。但上訴人或其法定代理人具
有律師資格者，不在此限。
上訴人之配偶、三親等內之血親、二親等內之姻親，或上訴人為法人、中央或地方機
關時，其所屬專任人員具有律師資格並經法院認為適當者，亦得為第三審訴訟代理人
。
                                                                        Ｈ
  附  表  一
  原共有型態
┌────┬─────────┬────────┬──────────┐
│延吉段  │ 68地號(806.65㎡) │甲○○  64/300  │持分面積  172.09㎡  │
│        │                  │乙○○   1/3    │持分面積  268.88㎡  │
│        │                  │詹來旺 136/300  │持分面積  365.68㎡  │
│        │                  │                │                    │
├────┼─────────┼────────┼──────────┤
│延吉段  │ 74地號(2072.51㎡)│甲○○  64/300  │持分面積  442.14㎡  │
│        │                  │乙○○ 100/300  │持分面積  690.84㎡  │
│        │                  │詹來旺 136/300  │持分面積  939.53㎡  │
│        │                  │                │                    │
├────┼─────────┼────────┼──────────┤
│延吉段  │125地號(723.12㎡) │甲○○  64/300  │持分面積  154.27㎡  │
│        │                  │乙○○ 100/300  │持分面積  241.04㎡  │
│        │                  │詹來旺 136/300  │持分面積  327.81㎡  │
│        │                  │                │                    │
├────┼─────────┼────────┼──────────┤
│延吉段  │130地號(4549.12㎡)│甲○○  64/300  │持分面積  970.48㎡  │
│        │分割增加為130之一 │乙○○ 100/300  │持分面積 1516.37㎡  │
│        │面積減少3081.39㎡ │詹來旺 136/300  │持分面積 2062.27㎡  │
│        │                  │                │                    │
├────┼─────────┼────────┼──────────┤
│延吉段  │131地號(1874.12㎡)│甲○○1184/1959 │持分面積 1132.70㎡  │
│        │因130之一地號合併 │乙○○ 775/1959 │持分面積  741.42㎡  │
│        │為3341.85㎡       │                │                    │
│        │                  │                │                    │
├────┼─────────┴────────┴──────────┤
│合   計 │甲○○:2781.68㎡  乙○○:3458.55㎡   詹來旺:3695.29㎡     │
└────┴─────────────────────────────┘
  附  表  二
  87.1.20 (分割、買賣、登記) 原 130 地號分割 130. 130-1.130-1 再與131合併
┌────┬─────────┬────────┬──────────┐
│延吉段  │ 68地號(806.65㎡) │詹來旺   2/3    │持分面積  537.77㎡  │
│        │                  │乙○○   1/3    │持分面積  268.88㎡  │
│        │                  │                │                    │
├────┼─────────┼────────┼──────────┤
│延吉段  │ 74地號(2072.51㎡)│詹來旺   2/3    │持分面積 1381.67㎡  │
│        │                  │乙○○   1/3    │持分面積  690.84㎡  │
│        │                  │                │                    │
├────┼─────────┼────────┼──────────┤
│延吉段  │125地號(723.12㎡) │詹來旺   2/3    │持分面積  482.08㎡  │
│        │                  │乙○○   1/3    │持分面積  241.04㎡  │
│        │                  │                │                    │
├────┼─────────┼────────┼──────────┤
│延吉段  │130地號(3081.39㎡)│詹來旺   2/3    │持分面積 2054.26㎡  │
│        │                  │乙○○   1/3    │持分面積 1027.13㎡  │
│        │                  │                │                    │
├────┼─────────┼────────┼──────────┤
│延吉段  │131地號(3341.85㎡)│甲○○   全     │持分面積 3341.85㎡  │
│        │                  │                │                    │
├────┴─────────┴────────┴──────────┤
│合   計  甲○○ : 3341.85㎡  (比分割前增加   470.17㎡)              │
│         乙○○ : 2227.89㎡  (比分割前增加  1230.66㎡)              │
│         詹來旺 : 4455.78㎡  (比分割前增加   760.49㎡)              │
└──────────────────────────────────┘


司法院資訊處製作；財團法人民間司法改革基金會備份。
